【裁判字號】    89,台上,2094
【裁判日期】    890915
【裁判案由】    確認僱傭關係存在
【裁判全文】
最高法院民事判決                              八十九年度台上字第二○九四號
    上  訴  人  甲○○
    訴訟代理人  徐豐益律師
                許瑜容律師
    被 上訴 人  中國造船股份有限公司
    法定代理人  余辰南
    訴訟代理人  湯阿根律師
                李昌明律師
右當事人間請求確認僱傭關係存在事件，上訴人對於中華民國八十八年六月十五日台
灣高等法院高雄分院第二審更審判決（八十六年度勞上更(一)字第三號），提起上訴，
本院判決如左：
    主  文
原判決廢棄，發回台灣高等法院高雄分院。
    理  由
本件上訴人主張：伊自民國六十六年十一月二日起受僱於被上訴人公司，月薪新台幣
（下同）四萬二千元。詎伊在職期間，因公頭部受傷，住院治療，且有抽搐、頭暈、
神智不清及輕躁、依賴性人格等精神上症狀，反應較差，於處理被上訴人勤業工廠同
仁勤勞獎金之鍵入工作時，有時失誤，被上訴人竟藉此理由於八十三年一月間違法將
伊解僱除名等情。爰求為確認兩造間僱傭關係存在，並命被上訴人給付伊薪資四十八
萬三千元及加計法定遲延利息之判決。
被上訴人則以：上訴人於任職伊公司勤業工廠艦電工場之考勤員期間，竟利用職務之
便，於辦理該場勤勞加給登錄時，擅將已核定之點數予以塗改加點，詐領勤勞加給，
並利用鍵打登錄加班費作業機會，登錄不實紀錄，詐領加班費，詐領金額合計三萬七
千二百三十六元。上訴人前開行為核與勞動基準法第十二條第一項第四款，勞工違反
勞動契約或工作規則，情節重大者，雇主得不經預告終止契約。及伊公司工作人員工
作規則第十九條第九款，工作人員有侵占公款或營私舞弊者，公司得不經預告，逕予
解僱除名或一次記大過二次免職，不發給資遣費。暨從業員獎懲標準目錄第六條第五
、十七及二十三款，從業員有行為不檢、情節重大，有損公司聲譽者，侵吞及虛報料
具、財務、工資或其他費用圖利者，違反本公司法令規章或失察、失職行為，情節重
大者，除名等規定相符。伊依法於八十三年一月十七日予以解僱除名，尚非無據等語
，資為抗辯。
原審維持第一審所為上訴人敗訢之判決，駁回其上訴，無非以：查被上訴人公司以上
訴人於八十二年二月起擔任該公司勤業工廠艦電工場之考勤員期間，利用職務之便，
於辦理該場勤勞加給登錄時，擅將已核定之點數予以塗改加點，詐領勤勞加給，並利
用鍵打登錄加班費作業機會，登錄不實紀錄，詐領加班費為由，於八十三年一月十四
日召開第一次人事評議委員會，決議依該公司獎懲標準第六條第五、十七、二十三款
規定，建議予以除名在案，並於八十三年一月十七日函告上訴人自八十三年一月十八
日生效，解僱除名，終止兩造間勞動契約等情，有被上訴人公司人事評議委員會記錄
、八十三年一月十七日（八三）船高人字第○二四七號函可稽，且為兩造所不爭執，
堪信為真實。次查，上訴人於辦理艦電工場勤勞加給登錄時，將已核定之點數予以塗
改加點，詐領勤勞加給計(1)八十二年十一月份該場技術類員工陳再徽、洪敏雄之勤勞
加給各較原核定數短少一點，曾界滿、林惠三之勤勞加給各較原核定數短少二點，合
計短少六點，而該月份核給上訴人之勤勞加給點數為四十點，然上訴人卻實領四十六
個點數，經查係挪扣上述員工之點數，加諸於己。(2)八十二年三、六月、七月份核給
上訴人之勤勞加給點數為四十點，但上訴人於鍵打時予以登錄為四十六點，各溢領六
點，共溢領十八點。(3)八十二年八月份核給上訴人之勤勞加給點數為四十點，上訴人
擅將勤勞加給配點表塗改為四十六點，鍵入為四十六點，溢領六點；八十二年九月份
核定為四十點，上訴人亦擅將勤勞加給配點表塗改為四十六點，但鍵入四十一點，溢
領一點，共計溢領三十一點，每點一百元，合計詐領三千一百元；又上訴人利用電腦
鍵打加班費作業機會，登錄不實紀錄，詐領加班費計(1)平常天有填加班單但考勤卡未
打者部分：溢領七十六小時加班費，共一萬七千二百七十六元。(2)假日出勤有填加班
單但考勤卡未打者與未填加班單但考勤卡有打者部分：溢領九十九小時加班費，共一
萬六千八百六十元，合計三萬四千一百三十六元等情，業據被上訴人提出員工年度出
勤紀錄表、勤勞加給考核配點表、薪資發放明細表、艦電工場代理主任唐開益簽呈、
溢領勤勞加給統計表、溢領加班費統計表、加班電腦報表、計劃加班指派單、考勤卡
、加班月報表等件可證，且經證人唐開益、張志宏、紀宗賢證述屬實。且依被上訴人
公司之規定，加班前必須填報加班指派單，經核定後始予加班，但核定加班之後，實
際是否有加班，仍須依打卡之考勤卡所示為準；反之，如未填報加班指派單，但自己
去打考勤卡加班，則不算入加班，已據證人紀宗賢證述明確。從而，上訴人未填加班
單而有打考勤卡，或有填加班單而未打考勤卡，自均可作為上訴人詐領加班費之依據
，並無矛盾。上訴人確有詐領加班費之事實，至為明顯。復查，上訴人原係管工，自
認對考勤及管理比原業務尤能勝任，乃自行報告，經考核後改調為管理類，擔任考勤
員，有上訴人八十年十一月七日報告、被上訴人公司高雄總廠人事異動請示單、人事
通知單可證。至於私立高雄醫學院附設中和紀念醫院高醫附秘字第○九四○號函檢
送上訴人之精神鑑定報告書，結論記載「閻員（即上訴人）於八十二年擔任考勤員期
間，其精神狀態應屬『精神耗弱』之程度，於操作電腦資料時，能力及正確性自較常
人為減低」等語，雖與高雄市立凱旋醫院精神鑑定結論相同，但其引為鑑定之資料，
乃該醫院七十八年、八十三年、八十六年心理衡鑑及神經心理檢查，暨八十四年凱旋
醫院心理衡鑑為佐證，並說明上訴人於六十七年間頭部外傷後，因頭部外傷後遺症，
包括智能下降、注意力不集中、間歇性頭痛等因素，導致工作能力下降，屢次意外傷
害，尤於七十六年及八十二年兩次最嚴重，於第五項個人生活史及家庭史欄末段記載
「閻員（即上訴人）尚能遵守公司規定，未有明顯違規情事」；第陸項一般疾病史及
精神疾病史欄記載「八十二年十二月二十五日又因一次嚴重交通事件，而有頭病、眩
暈、嘔吐、步態不穩等後遺症。八十三年二月十六日因上述症狀持續，在神經內科醫
師建議之下，入院作進一步檢查」各等語，足見上訴人於八十二年十二月二十五日發
生車禍前雖因頭部外傷而導致工作能力下降，但未有明顯違規情事。換言之，在八十
二年十二月二十五日前，上訴人並無嚴重之症狀，嗣於八十二年十二月二十五日發生
車禍後，始因產生不良後遺症，神經內科醫師建議入院檢查。而上訴人係於八十二年
三、六至九月份溢領加班費，均在八十二年十二月二十五日發生車禍之前，尚難認上
訴人於無工作能力之情況下所為。且上訴人自八十二年二月至八十三年一月擔任考勤
員期間，涉及詐領勤勞加給行為，將其他同事應加點之點數，集中在其個人之點數上
，如果認係因精神耗弱所致，始造成錯誤之情，惟其間因鍵打錯誤之點數，卻全部歸
入集中在自已之點數上，若說是巧合，亦未符常理。證人即私立高雄醫學院附設中和
紀念醫院醫師陳正生亦證稱：「依我的判斷，依他（即上訴人）的精神狀態不可能發
生這樣的錯誤，如果他想犯這樣的錯誤，他也沒有這個能力，他的能力無法犯將別人
的點數加在自己的身上，依他精神耗弱的情形，他所犯的錯誤是全面的、廣範性的錯
誤，而非犯精確性、一致性的錯誤」等語，則上訴人若因操作電腦發生鍵打錯誤，應
為全面性之錯誤（即應為張冠李戴錯誤），絕不可能將其他同事應加點之點數，集中
在其個人之點數上。上訴人就上開事實稱可能係受其他同事所害云云，又未能舉證以
實其說，自不能以上開鑑定為其免責之依據。是上訴人前揭鍵打工作期間，詐領勤勞
加給及加班費之行為，有勞動基準法第十二條第一項第四款「違反勞動契約或工作規
則」而「情節重大」之情形，且有被上訴人公司從業員懲標準目錄第六條第五、十
七、二十三款「從業員有行為不檢、情節重大」之狀況。被上訴人依勞動基準法第十
二條第一項第四款之規定，不經預告而終止兩造間之僱傭契約，並無不合。從而，上
訴人請求確認兩造間之僱傭關係存在及請求被上訴人給付八十三年一月一日起至同年
十二月十五日止之應領薪資四十八萬三千元，暨加計法定遲延利息，即屬無據，不應
准許等詞，為其判斷之基礎。
惟查卷附高雄市立凱旋醫院八十五年八月三十一日八十五高市凱醫醫字第四五九一號
函檢送上訴人之精神鑑定書記載該院鑑定結論認上訴人於本件涉案當時其精神狀態處
於精神耗弱之程度，當時之行為確實受到上訴人因腦傷而引起之人格改變和精神症狀
影響所致（見原審上字第一六一頁反面）。證人即私立高雄醫學院附設中和紀念醫院
醫師陳正生證稱：依上訴人之精神狀態不可能發生將別人之點數加在自已之點數上，
亦沒有這個能力；且依其精神狀況來看，是有可能犯填加班指派單沒打卡或沒填加班
指派單有打卡、沒填加班單指派單沒打卡之錯誤等語（見原審更一卷八七頁正、反面
）；證人即被上訴人公司艦電工場主任紀宗賢在第一審亦證稱：「原告（即上訴人）
有加過班」等語（見一審卷一四二頁反面），則上訴人有無利用鍵打登錄勤勞加給及
加班費作業機會，詐領勤勞加給、加班費之故意，非無研求之餘地。原審未詳加審認
，且未說明上開鑑定意見及上開證人之證言何以不採取之理由，遽為不利於上訴人之
認定，即有未合。次查，被上訴人先後提出上訴人八十二年三月至八十二年十二月止
溢領加班費統計資料記載，平常天溢領五十四小時計一萬二千三百八十二元，假日溢
領七十二小時計一萬二千四百八十七元（見一審卷三八頁）；或平常天溢領五十四小
時計一萬二千三百八十二元，假日溢領六十四小時計一萬一千零四十元（見一審卷一
九三頁）；又提出上訴人八十一年一月至八十二年十二月止溢領加班費統計資料記載
，平常天溢領七十六小時計一萬七千二百七十六元，假日溢領九十九小時計一萬六千
八百六十元，其中八十二年三月至八十二年十二月止，平常天溢領六十一小時計一萬
四千零四十七元，假日溢領七十三小時計一萬二千六百六十八元（見一審卷九九頁）
，而上訴人於八十二年二月起始擔任該公司勤業工廠艦電工場之考勤員，辦理該場鍵
打登錄加班費，為原審確定之事實。則上訴人利用鍵打登錄加班費作業機會，登錄不
實紀錄，詐領加班費，究竟自何日起至何日止詐領多少？原審未詳查審究，遽認定上
訴人平常天溢領加班費七十六小時計一萬七千二百七十六元，假日九十九小時計一萬
六千八百六十元，合計三萬四千一百三十六元，亦嫌速斷。又原審既採信證人即私立
高雄醫學院附設中和紀念醫院醫師陳正生所為上訴人之精神狀態不可能發生將其他同
事應加點之點數，集中在其個人之點數上這樣的錯誤，如果上訴人想犯這樣的錯誤，
也沒有這個能力；依上訴人精神耗弱之情形，所犯的錯誤是全面的、廣範性，而非精
確性、一致性錯誤之證言，乃竟又認被上訴人依上訴人因操作電腦鍵打將其他同事應
加點之點數，集中在其個人之點數上為解雇除名之主要理由可採，因而為上訴人不利
之判決，其理由前後，亦有矛盾。上訴論旨，指摘原判決不當，求予廢棄，非無理由
。
據上論結，本件上訴為有理由。依民事訴訟法第四百七十七條第一項、第四百七十八
條第一項，判決如主文。
中      華      民      國    八十九    年      九      月      十五    日
                              最高法院民事第二庭
                                  審判長法官  劉  延  村
                                        法官  劉  福  聲
                                        法官  黃  秀  得
                                        法官  蘇  達  志
                                        法官  陳  重  瑜
      右正本證明與原本無異
                                              書  記  官
中      華      民      國    八十九    年      九      月    二十五    日


司法院資訊處製作；財團法人民間司法改革基金會備份。
